ACORDAO-COMPLETO-2531369

ACÓRDÃO 2144/2022 ATA 11/2022 - PRIMEIRA CÂMARA

VISTOS, relatados e discutidos estes embargos de declaração opostos ao Acórdão 796/2022-TCU-Primeira Câmara, apresentados pelo Instituto Brasileiro de Hospedagem - IBH (CPNJ 04.785.175/0001-02) e pelo seu presidente, Sr. César Augusto Gonçalves (CPF XXX.604.247-XX) ,
ACORDAM os Ministros do Tribunal de Contas da União, reunidos em sessão da Primeira Câmara, ante as razões expostas pelo relator, em:
9.1. conhecer dos presentes embargos de declaração, com base no art. 287 do Regimento Interno do TCU para, no mérito, rejeitá-los.
9.2. cientificar os recorrentes acerca do teor desta decisão.

Embargos de declaração opostos por Cesar Augusto Goncalves,Instituto Brasileiro de Hospedagem - IBH ao Acórdão 796/2022-1ª Câmara, que julgou tomada de contas especial instaurada pelo Ministério do Turismo  Mtur em razão da impugnação total das despesas do Convênio 1327/2010  Siconv 753683/2010.

Primeira Câmara

Entidades/órgãos do Governo do Distrito Federal.

3. Interessados/Responsáveis/Recorrentes:
3.1. Interessado: Ministério do Turismo (05.457.283/0001-19).
3.2. Responsáveis: Cesar Augusto Goncalves (XXX.604.247-XX); Francisca Regina Magalhaes Cavalcante (XXX.838.833-XX); Freda Azevedo Dias (XXX.175.556-XX); Instituto Brasileiro de Hospedagem - Ibh (04.785.175/0001-02).
3.3. Recorrentes: Instituto Brasileiro de Hospedagem - Ibh (04.785.175/0001-02); Cesar Augusto Goncalves (XXX.604.247-XX).

13.1. Ministros presentes: Vital do Rêgo (na Presidência) e Benjamin Zymler (Relator).
13.2. Ministro-Substituto convocado: Weder de Oliveira.
13.3. Ministro-Substituto presente: Augusto Sherman Cavalcanti.

BENJAMIN ZYMLER

Ministro Benjamin Zymler.

Trata-se de embargos de declaração opostos ao Acórdão 796/2022-TCU-Primeira Câmara, apresentados pelo Instituto Brasileiro de Hospedagem - IBH (CPNJ 04.785.175/0001-02) e pelo seu presidente, Sr. César Augusto Gonçalves (CPF XXX.604.247-XX) . A decisão atacada foi vazada nos seguintes termos:
"9.1. acolher as razões de justificativa apresentadas pela Sra. Francisca Regina Magalhães Cavalcante (CPF XXX.838.833-XX) , aproveitando-as à Sr. Freda Azevedo Dias (CPF XXX.175.556-XX) , nos termos do art. 161 do Regimento Interno do TCU;
9.2. rejeitar as razões de justificativa apresentadas pelo Sr. César Augusto Gonçalves (CPF.604.247-68) , aplicando-lhe a multa prevista no art. 58, inciso II, da Lei 8.443/1992, c/c o art. 268, inciso II, do Regimento Interno do TCU, no valor de 18.000,00 (dezoito mil reais) ,  fixando-lhe o prazo de 15 (quinze) dias, a contar da notificação, para que comprove, perante o Tribunal (art. 214, inciso III, alínea "a", do Regimento Interno) , o recolhimento da dívida ao Tesouro Nacional, atualizada monetariamente desde a data do acórdão até a do efetivo recolhimento, se for paga após o vencimento, na forma da legislação em vigor;
9.3. rejeitar as alegações de defesa apresentadas pelo Sr. César Augusto Gonçalves (CPF XXX.604.247-XX) e pelo Instituto Brasileiro de Hospedagem - IBH (CPNJ 04.785.175/0001-02) ;
9.4. julgar regulares com ressalvas, nos termos dos arts. 1º, inciso I, e 16, inciso II, e 23, inciso II, da Lei 8.443/1992, c/c os arts. 1º, inciso I, 208 e 214, inciso II, do Regimento Interno, as contas da Sra. Francisca Regina Magalhães Cavalcante (CPF XXX.838.833-XX) e da Sra. Freda Azevedo Dias (CPF XXX.175.556-XX) , dando-lhes quitação.
9.5. julgar irregulares, nos termos dos arts. 1º, inciso I, 16, inciso III, alínea "c", da Lei 8.443/1992, c/c os arts. 19 e 23, inciso III, da mesma Lei, as contas do Sr. César Augusto Gonçalves (CPF XXX.604.247-XX) e do Instituto Brasileiro de Hospedagem - IBH (CPNJ 04.785.175/0001-02) , condenando-os solidariamente ao pagamento das importâncias a seguir especificadas, atualizadas monetariamente e acrescidas dos juros de mora, calculados a partir das datas discriminadas até a data da efetiva quitação do débito, fixando-lhes o prazo de 15 (quinze) dias, para que comprovem, perante o Tribunal, o recolhimento da referida quantia aos cofres do Tesouro Nacional, nos termos do art. 23, inciso III, alínea "a", da citada lei, c/c o art. 214, inciso III, alínea "a", do Regimento Interno do TCU;  
Débito: 
	Data de ocorrência
	Valor histórico (em R$) 

	4/1/2011
	4.200.000,00

	9/6/2011
	4.200.000,00

	Total
	8.400.00,00

Valor atualizado do débito em 14/12/2020: R$ 16.097.889,68 (peça 55) .
9.6. aplicar, individualmente, ao Sr. César Augusto Gonçalves (CPF XXX.604.247-XX) e ao Instituto Brasileiro de Hospedagem - IBH (CPNJ 04.785.175/0001-02) , a multa prevista no art. 57, da Lei 8.443/1992, c/c o art. 267, do RI/TCU, no valor de R$ 8.000.000,00 (oito milhões de reais) , fixando-lhes o prazo de 15 (quinze) dias, a contar da notificação, para que comprovem, perante o Tribunal (art. 214, inciso III, alínea a, do Regimento Interno do TCU) , o recolhimento da dívida aos cofres do Tesouro Nacional, atualizada monetariamente desde a data de publicação deste Acórdão até a do efetivo recolhimento, se paga após o vencimento, na forma da legislação em vigor;
9.7. autorizar, desde logo, a cobrança judicial das dívidas, caso não atendidas as notificações, na forma do disposto no art. 28, inciso II, da Lei nº 8.443/92;
9.8. autorizar também, desde logo, se requerido, com fundamento no art. 26 da Lei 8.443/1992 c/c o art. 217, §§ 1º e 2º do Regimento Interno/TCU, o parcelamento da dívida em até 36 (trinta e seis) parcelas, incidindo sobre cada uma delas, corrigidas monetariamente, os correspondentes acréscimos legais, fixando-lhes o prazo de 15 (quinze) dias, a contar do recebimento da notificação, para comprovarem perante o Tribunal o recolhimento da primeira parcela, e de 30 (trinta) dias, a contar da parcela anterior, para comprovarem o recolhimento da próxima parcela e assim por diante, devendo incidir sobre cada valor mensal, atualizado monetariamente, os juros de mora devidos, no caso do débito, na forma prevista na legislação em vigor, alertando os responsáveis de que a falta de comprovação do recolhimento de qualquer parcela importará o vencimento antecipado do saldo devedor, nos termos do § 2º do art. 217 do Regimento Interno deste Tribunal;
9.9. enviar cópia deste Acórdão à Procuradoria da República no Distrito Federal, nos termos do § 3º do art. 16 da Lei 8.443/1992, c/c o § 7º do art. 209 do Regimento Interno do TCU, para adoção das medidas cabíveis; para o Ministério do Turismo e aos responsáveis, para ciência."
Devidamente notificados em 10/3/2022, os recorrentes apresentaram, em 21/3/2022, os presentes embargos declaratórios à decisão. Transcrevo, com os ajustes de forma adequados, o inteiro teor argumentativo do recurso (peça 85) :
"INSTITUTO BRASILEIRO DE HOSPEDAGEM - IBH e CÉSAR AUGUSTO GONÇALVES, qualificados no processo em referência, vêm respeitosamente à presença de V. Exa., por seu advogado, opor EMBARGOS DE DECLARAÇÃO em face do Acórdão 796/2022-TCU-Primeira Câmara, com relação a seus Itens 9.2., 9.3., 9.4., 9.5., 9.6. 9.7 e 9.8, na forma dos arts. 34, da Lei nº . 8.443/1992, e 287 do Regimento Interno do Tribunal de Contas da União, mediante as razões a seguir aduzidas 
Cuida-se de acórdão proferido na sessão do dia 15.02.2022, pela Primeira Câmara deste Eg. Tribunal, que rejeitou as alegações de defesa apresentadas pelo Sr. César Augusto Gonçalves e pelo Instituto Brasileiro de Hospedagem - IBH, condenando-os solidariamente ao pagamento das importâncias especificadas no acórdão, aplicando as multas previstas nos arts. 57 e 58, II, da Lei 8.443/1992, c/c os arts. 267 e 268, II, do Regimento Interno do TCU.
Conforme destacado no voto condutor do acórdão, avaliou-se que, "como primeiro recebedor e autor das pesquisas de preços questionadas, tinha o dever de detalhar e explicar o conteúdo da formação de preços; seja a priori, anteriormente à contratação, na fase de pesquisas, seja a posteriori, apresentando a estrutura real de gastos, com documentos fiscais, se necessário". 
Também foi informado que houve avaliação dos "pressupostos para a apenação dos gestores, segundo o art. 28 da LINDB". 
Em suma, para as rejeições das alegações de defesa, entendeuse que a Portaria Interministerial 127/2008 e a Lei Geral de Licitações e Contratos, no caso de subcontratação integral, impedem o "estabelecimento do nexo de causalidade entre a verba pública repassada e as atividades desenvolvidas pelo convenente".
 Ora, em que pesem as razões apresentadas, faz-se necessária a interposição dos presentes embargos declaratórios, com efeitos modificativos, para que sejam apreciadas a omissão e contradição no mencionado acórdão, uma vez que inexiste a responsabilidade dos embargantes tal como delineada na decisão, sendo indevidas as condenações impostas no Acórdão embargado, merecendo pronta reforma.
 I - DA OMISSÃO. Da Análise da Prescrição. 
Inicialmente, verifica-se que o voto condutor do acórdão embargado tratou do assunto da prescrição em um único parágrafo, assim disposto: 
"11. Identicamente, julgo que o teor do RE 636.886 do STF, Tema 899 de repercussão geral, não tenha o condão de alterar a sedimentada SúmulaTCU 282, acerca da imprescritibilidade do débito nas pretensões ressarcitórias deste Tribunal. Assim tenho entendido, anuído pelos meus pares, em recentes julgados - Acórdãos 415/2021, 841/2021, 2954/2021 e 209/2022, do Plenário; e Acórdãos 11.532/2020 e 16.675/2021, da Primeira Câmara." 
No entanto, em atenção ao princípio da segurança jurídica, que visa a proteção das situações jurídicas criadas pelo Poder Público e estabilizadas pelo transcurso do tempo, tendo por base a confiança e a boa-fé dos administrados, cumpre suprir a omissão do acórdão, no sentido de que o entendimento recente do Supremo Tribunal Federal vem decidindo pela aplicação do prazo de 5 (cinco) anos para se poder proceder a responsabilização por possível dano ao erário, a exemplo da decisão do Exmo. Sr. Ministro Luiz Fux, do Supremo Tribunal Federal, proferida no Mandado de Segurança nº . 35.940/DF, assim colocada: 
Ementa: MANDADO DE SEGURANÇA. DIREITO ADMINISTRATIVO. TRIBUNAL DE CONTAS DA UNIÃO. SERVIDOR DA SECRETARIA DE SAÚDE DO ESTADO DO ACRE. FISCALIZAÇÃO OMISSA E DEFICIENTE NA EXECUÇÃO DE DOIS CONVÊNIOS FIRMADOS ENTRE A SECRETARIA ESTADUAL E O MINISTÉRIO DA SAÚDE. APLICAÇÃO DE MULTA. ARTS. 28, II, E 58, II, DA LEI 8.443/1992. ART. 268, II, DO REGIMENTO INTERNO DO TCU. PRESCRIÇÃO DA PRETENSÃO SANCIONATÓRIA. OCORRÊNCIA. APLICAÇÃO DA LEI 9.873/1999. PRECEDENTES DESTE STF. MEDIDA LIMINAR DEFERIDA E RATIFICADA NO EXAME DE MÉRITO. SEGURANÇA CONCEDIDA PARA AFASTAR A MULTA APLICADA. 
1. A prescrição da pretensão punitiva do TCU é regulada pela Lei 9.873/1999, descabendo a aplicação do prazo decenal previsto na legislação civil (art. 205 do Código Civil) . Ao revés, incide o prazo quinquenal previsto na Lei 9.873/1999 (MS 32201, Rel. Min. Roberto Barroso, PRIMEIRA TURMA, DJe 7/8/2017; MS 35.512-AgR, Rel. Min. Ricardo Lewandowski, SEGUNDA TURMA, DJe 21/6/2019) . 
2. In casu, na linha do parecer apresentado pelo Ministério Público Federal e da decisão liminar de minha lavra, é inequívoca a superação do prazo prescricional quinquenal. Os ilícitos apontados pela Corte de Contas ocorreram em julho de 2006, tendo o processo de auditoria sido instaurado em 9/10/2006. A ordem de citação do responsável para a audiência, por sua vez, ocorreu em 25/6/2007. Entretanto, a decisão condenatória recorrível foi exarada somente em 31/5/2016, data da prolação do Acórdão 3513/2016-TCU-Primeira Câmara. 
3. Ex positis, CONCEDO A SEGURANÇA unicamente para afastar a sanção de multa aplicada ao impetrante, nos autos da Tomada de Contas Processo 023.288/2006-0, máxime da ocorrência de prescrição da pretensão punitiva do Tribunal de Contas da União (MS 35940, Relator (a) : LUIZ FUX, Primeira Turma, julgado em 16/06/2020, PROCESSO ELETRÔNICO DJe-176 DIVULG 13-07-2020 PUBLIC 14-07-2020 - grifos da transcrição) . 
Como se percebe, deve prevalecer o entendimento firmado no Tema 899 do Supremo Tribunal Federal, que dispõe sobre a "prescritibilidade da pretensão de ressarcimento ao erário fundada em decisão de Tribunal de Contas". 
Por oportuno, cumpre apontar que o RE teve sua decisão transitada em julgado no dia 05/10/2021 (doc. anexo) , com a seguinte ementa:
EMENTA: CONSTITUCIONAL E ADMINISTRATIVO. REPERCUSSÃO GERAL. EXECUÇÃO FUNDADA EM ACÓRDÃO PROFERIDO PELO TRIBUNAL DE CONTAS DA UNIÃO. PRETENSÃO DE RESSARCIMENTO AO ERÁRIO. ART. 37, § 5º, DA CONSTITUIÇÃO FEDERAL. PRESCRITIBILIDADE. 
1. A regra de prescritibilidade no Direito brasileiro é exigência dos princípios da segurança jurídica e do devido processo legal, o qual, em seu sentido material, deve garantir efetiva e real proteção contra o exercício do arbítrio, com a imposição de restrições substanciais ao poder do Estado em relação à liberdade e à propriedade individuais, entre as quais a impossibilidade de permanência infinita do poder persecutório do Estado. 
2. Analisando detalhadamente o tema da "prescritibilidade de ações de ressarcimento", este SUPREMO TRIBUNAL FEDERAL concluiu que, somente são imprescritíveis as ações de ressarcimento ao erário fundadas na prática de ato de improbidade administrativa doloso tipificado na Lei de Improbidade Administrativa - Lei 8.429/1992 (TEMA 897) . Em relação a todos os demais atos ilícitos, inclusive àqueles atentatórios à probidade da administração não dolosos e aos anteriores à edição da Lei 8.429/1992, aplica-se o TEMA 666, sendo prescritível a ação de reparação de danos à Fazenda Pública. 
3. A excepcionalidade reconhecida pela maioria do SUPREMO TRIBUNAL FEDERAL no TEMA 897, portanto, não se encontra presente no caso em análise, uma vez que, no processo de tomada de contas, o TCU não julga pessoas, não perquirindo a existência de dolo decorrente de ato de improbidade administrativa, mas, especificamente, realiza o julgamento técnico das contas à partir da reunião dos elementos objeto da fiscalização e apurada a ocorrência de irregularidade de que resulte dano ao erário, proferindo o acórdão em que se imputa o débito ao responsável, para fins de se obter o respectivo ressarcimento. 
4. A pretensão de ressarcimento ao erário em face de agentes públicos reconhecida em acórdão de Tribunal de Contas prescreve na forma da Lei 6.830/1980 (Lei de Execução Fiscal) . 
5. Recurso Extraordinário DESPROVIDO, mantendo-se a extinção do processo pelo reconhecimento da prescrição. Fixação da seguinte tese para o TEMA 899: "É prescritível a pretensão de ressarcimento ao erário fundada em decisão de Tribunal de Contas". (RE 636886, Relator (a) : ALEXANDRE DE MORAES, Tribunal Pleno, julgado em 20/04/2020, PROCESSO ELETRÔNICO REPERCUSSÃO GERAL - MÉRITO DJe-157 DIVULG 23-06-2020 PUBLIC 24-06-2020) . 
Nesse mesmo sentido, são válidas as ponderações da Secretaria de Recursos desse Eg. Tribunal, a SERUR, que assim se pronunciou sobre a pretensão administrativa ao ressarcimento de possível dano, in verbis (doc. anexo) :
"16. Das análises anteriores decorrem as seguintes conclusões, que justificam a proposta de não provimento do recurso: 
 (...) 
c) em decorrência do sentido e alcance do art. 37, §5º, da Constituição Federal, definidos pelo STF no julgamento do Recurso Extraordinário 636.886, é prescritível a pretensão reparatória exercida pelo tribunal de contas. Os fundamentos da decisão e a ausência de ressalvas na enunciação da tese permitem concluir que a ação de ressarcimento pode se desenvolver a qualquer tempo, na hipótese de condutas dolosas, apenas no âmbito judicial, sujeitando-se à prescrição na esfera administrativa; 
d) até que sobrevenha norma específica para disciplinar a prescrição relativa à atuação do tribunal de contas, entende-se aplicável o regime previsto na Lei 9.873/1999. Referida lei contempla parâmetros que preponderam no conjunto de normas de direito público e que são compatíveis com o rito do processo de controle externo, e já é utilizada pelo STF para estabelecer limitação temporal ao exercício da pretensão punitiva pelo TCU;" (grifos da transcrição) . 
Assim, em razão da prevalência do princípio da segurança jurídica, visando proteger a estabilidade das situações jurídicas, dotadas de aparência de legalidade e legitimidade, esse Eg. Tribunal de Contas de União está impedido de prosseguir na análise dos atos apreciados nos presentes autos, cuja citação tenha sido realizada após abril de 2018, ao menos no que diz respeito aos defendentes, tendo em vista o teor do art. 1º, da Lei nº . 9.873/1999: 
Art. 1º Prescreve em cinco anos a ação punitiva da Administração Pública Federal, direta e indireta, no exercício do poder de polícia, objetivando apurar infração à legislação em vigor, contados da data da prática do ato ou, no caso de infração permanente ou continuada, do dia em que tiver cessado.
Como se percebe da leitura do Convênio 1327/2010 - Siconv 753683/2010, firmado pelo Instituto Brasileiro de Hospedagem - IBH com o Ministério do Turismo, seu objeto era "Implementar a segunda etapa do projeto Escola Virtual dos Meios de Hospedagem no âmbito do Programa Bem Receber Copa", firmado no dia 30/12/1010, com prazo de duração até o dia 30/12/2011 (Peça 2, pág. 111) . 
Posteriormente, o convênio foi prorrogado, sendo que sua última prorrogação foi publicada no D.O.U. do dia 21/01/2013 (Peça 6, pág. 39) , cuja vigência final ocorreu no dia 22/04/2013, sendo que o parecer da análise de prestação de contas foi firmado no dia 29/07/2013. 
Ou seja, ao menos no que diz respeito aos embargantes, esse Eg. Tribunal de Contas procura justificativas quanto à prestação de contas do convênio que se encerrou em abril de 2013. 
Sendo assim, contando-se o prazo a partir do ato administrativo atribuído aos embargantes, com a prestação de contas ocorrida ainda em 2013, o término do prazo para sua citação ocorreu em 2018, ou seja, um ano antes do recebimento dos ofícios de citação. 
Dessa forma, tendo transcorrido mais de 05 (cinco) anos entre a vigência do Convênio 1327/2010 - Siconv 753683/2010 e a citação dos embargantes, cumpre reformar o acórdão embargado, para reconhecer a existência da prescrição da pretensão punitiva desse Eg. Tribunal de Contas da União.
II - CONTRADIÇÃO. Da Efetiva Demonstração da Aplicação dos Recursos no Convênio. 
No voto condutor do acórdão, verificou-se ainda a indicação de que não haveria a efetiva demonstração da aplicação dos recursos públicos, conforme assim disposto: 
"29. Por óbvio, a aplicação terceirizada, opaca e não comprovada de recursos públicos tanto se distancia ao esperado de parceiros do setor público, quanto se afasta do standard de comportamento esperado dos convenentes, como translucidamente disposto no Decreto 6.170/2007 e na Portaria Interministerial 127/2008. 
30. A apresentação de documentos hábeis a demonstrar a boa aplicação do dinheiro público é o que materializa a consecução dos objetivos da política pública. Em termos consequenciais, portanto, tal omissão no dever de prestar contas denota a imprestabilidade do inteiro valor recebido em absoluta ineficiência da atuação estatal. Condutas omissivas como tal revestem-se (por óbvio) , de peculiar gravidade".
Todavia, cumpre apontar a contradição do acórdão embargado, uma vez que foi feita a demonstração dos gastos, conforme apresentado no âmbito do convênio. 
No caso, cumpre evidenciar a complexidade do objeto do convênio, que tinha por meta: "promover ações de capacitação profissional por meio de educação mediada por novas tecnologias, visando requalificar profissionais ocupados no segmento de meios de hospedagem no âmbito do Programa Bem Receber Copa, e como objetivos específicos reproduzir kits de material didático para todos os 12.000 participantes, manter e hospedar o portal educacional durante o período de oferta dos cursos, promover a sensibilização e mobilização dos empresários e profissionais do segmento de meios de hospedagem, realizar a oferta dos cursos e o acompanhamento dos alunos, incluindo a certificação dos aprovados, planejar e desenvolver processos de monitoramento, avaliação e aperfeiçoamento do programa e realizar formaturas nos 33 destinos." 
Para tanto, todas as etapas foram comprovadas, assim previstas:
a) Etapa 1 - Impressão de material didático e produção de kit didático; 
b) Etapa 2 - Mobilização e sensibilização do público-alvo; 
c) Etapa 3 - Hospedagem e manutenção da plataforma educacional; 
d) Etapa 4 - Oferta de cursos para 12.000 profissionais, contemplando desde a matrícula até a certificação nas cerimônias e formatura; 
e) Etapa 5 - Monitoramento, avaliação e aperfeiçoamento do programa.
Assim, tendo em vista a complexidade do objeto, bem como a autorização expressa da subcontratação no convênio, mostra-se contraditório o apontamento de que haveria qualquer irregularidade nas subcontratações em questão, devendo ser julgada regular tal medida.
Cabe apontar ainda que o motivo para a instauração da presente TCE foi a "impugnação total das despesas, decorrente da Irregularidade na Execução Física do Objeto, fato que se encontra demonstrado na documentação constante do processo, e conforme verificado no processo e no despacho para instauração de TCE (fl. 01) " (Peça 1, pag. 49, Item 24) , mas sem qualquer análise quanto aos relatórios de aprovação parcial das contas apresentadas, os demais elementos que comprovam a execução e, ainda, a análise das subcontratações, permitidas pela Convênio, e o eventual prejuízo que as subcontratações tenham causado.
Numa análise mais acurada, percebe-se que a demonstração dos itens de despesa foi devidamente atestada, a exemplo da prestação de contas da primeira etapa do Convênio (Peça 2, págs. 135-260) , que incluiu em seu relatório os seguintes itens:
- Cópia dos contratos: Centro Educacional Tecnológico Brasileiro; OMNI3 Soluções em Educação e Comunicação Ltda. 
- Cópia das notas fiscais e respectivos comprovantes de pagamentos. 
- Relatório detalhado de Atividades - janeiro à março de 2011. 
- Relatório das atividades referentes aos meses de janeiro à março de 2011 das empresas CETEB - Centro Educacional Tecnológico Brasileiro. 
- Extrato de comprovação do depósito da segunda parcela, referente à contrapartida. 
- Extrato da conta corrente: janeiro à março/2011. - Planilha pormenorizada de Execução Financeira e Especificações.
Com relação à segunda e às demais prestações de contas, tendo em vista o despacho do Ministro de Estado, no dia 31/01/2012 (Peça 2, pág. 5) , o Ministério do Turismo emitiu o Ofício nº 23/2012/GT/SE/Mtur, de 23/01/2012, solicitando a comprovação fiscal de todas as etapas e metas concluídas, incluindo o Convênio nº 753683. 
Em cumprimento a essa nova diretriz do Ministério do Turismo, o IBH apresentou inclusive o "demonstrativo de pagamentos vinculados a metas e etapas" (Peça 5, págs. 52-81) . Posteriormente, também foram apresentados os esclarecimentos à Nota Técnica nº 19/2013 (Peça 6, págs. 74-270) .
 Nesse ponto, é importante frisar que, em dezembro de 2011, o Convenente já havia executado à integralidade o objeto do Convênio nº 753683, sendo que o Ofício nº 023/2012/GT/SE/Mtur, de 23/01/2012, que encaminhou o Parecer de Avaliação nº 26/2012 e a Nota Técnica de Análise Financeira nº 002/20102, foi posterior à própria execução do Convênio.
No entanto, na análise procedida pelo Ministério do Turismo no Parecer Técnico Conclusivo de Análise de Prestação de Contas nº 19/2013 (Peça 6, pág. 40) , a Administração limitou-se a declarar que as justificativas do Convenente não foram aceitas porque, no seu entender, "o Instituto não deveria ter dado continuidade na execução do convênio após o recebimento do referido Ofício". 
O mencionado Parecer nº 19/2013, portanto, concluiu pela reprovação da prestação das contas do Convenente, sem sequer proceder a análise da aplicação financeira (Peça 6, Pág. 72) , solicitando, desde então, "a devolução dos recursos devidamente atualizados", quando começaram os equívocos na análise da prestação de contas do Convenente.
Ou seja, deve ser reconhecida a contradição do acórdão, uma vez que foram demonstradas todas as aplicações de recurso no âmbito do convênio, que sequer foram analisadas pelo Ministério do Turismo, que simplesmente entendeu que o "Instituto não deveria ter dado continuidade na execução do convênio após o recebimento do referido Ofício" e que podem, ou melhor, devem ser apreciadas por esse Eg. Tribunal de Contas da União.
III - DO PEDIDO 
Diante do exposto, uma vez evidenciada a existência da contradição e omissão apontadas, impõe-se o conhecimento e acolhimento dos embargos declaratórios, com efeitos modificativos, para, assim, reformar o acórdão embargado, reconhecendo a prescrição da atuação do TCU ou, quando menos, a comprovação da boa e regular aplicação dos recursos repassados no âmbito do Convênio 1327/2010 - Siconv 753683/2010, firmado com o Ministério do Turismo, a fundamentar a reforma dos Itens 9.2., 9.3., 9.4., 9.5., 9.6. 9.7 e 9.8, do Acórdão 796/2022-TCU-Primeira Câmara.
Nesses termos, 
Pede deferimento."
É o Relatório.

Mauro Porto (12.878/OAB-DF), representando Instituto Brasileiro de Hospedagem - Ibh; Denyze Naves de Souza e Silva (31307/OAB-DF), Fernanda Barbosa Antunes (46529/OAB-DF) e outros, representando Cesar Augusto Goncalves.

Subprocurador-Geral Paulo Soares Bugarin.

TOMADA DE CONTAS ESPECIAL. AUDITORIA ESPECIAL DA CGU. MTUR. INSTITUTO BRASILEIRO DE HOSPEDAGEM (IBH). IMPUGNAÇÃO TOTAL DAS DESPESAS DE CONVÊNIO PARA IMPLEMENTAÇÃO DE ESCOLA VIRTUAL NO ÂMBITO DO PROGRAMA BEM RECEBER COPA. NÃO PRESTAÇÃO DE CONTAS NA TOTALIDADE DOS RECURSOS TRANSFERIDOS. IDENTIFICAÇÃO INADEQUADA NA COMPROVAÇÃO DE DESPESAS. NOTAS FISCAIS NÃO SUFICIENTEMENTE IDENTIFICADAS. SOBREPREÇO E SUPERDIMENSIONAMENTO DE NECESSIDADES DO OBJETO. ALUNOS DO CURSO DE APERFEIÇOAMENTO NÃO ENCONTRADOS OU COM CAPACITAÇÃO NÃO REALIZADA. AUSÊNCIA DE COMPROVANTE DOS SERVIÇOS PRESTADOS. DUPLICIDADE DE RECEBIMENTOS. PRESTAÇÃO DE CONTAS REJEITADA. CITAÇÃO. AUDIÊNCIAS. REJEIÇÃO DAS ALEGAÇÕES DE DEFESA. ACOLHIMENTO DAS RAZÕES DE JUSTIFICATIVA DE UM DOS RESPONSÁVEIS. CONTAS REGULARES COM RESSALVA DE SERVIDORES DO MTUR. CONTAS IRREGULARES DO IBH E DO SEU PRESIDENTE. DÉBITO PELO TOTAL DOS VALORES RECEBIDOS. MULTA. EMBARGOS DECLARATÓRIOS OPOSTOS PELO IBH E SEU RESPONSÁVEL. AUSÊNCIA DE OMISSÃO, CONTRADIÇÃO OU OBSCURIDADE NA DECISÃO RECORRIDA. CONHECIMENTO. REJEIÇÃO.

TOMADA DE CONTAS ESPECIAL (TCE)

Secretaria de Controle Externo de Tomada de Contas Especial (SecexTCE).

Trata-se de embargos de declaração opostos ao Acórdão 796/2022-TCU-Primeira Câmara, apresentados pelo Instituto Brasileiro de Hospedagem - IBH (CPNJ 04.785.175/0001-02) e pelo seu presidente, Sr. César Augusto Gonçalves (CPF 232.604.247-68) .
2.	A decisão atacada foi prolatada no âmbito de Tomada de Contas Especial instaurada pelo Ministério do Turismo - Mtur em desfavor do Instituto Brasileiro de Hospedagem - IBH e de seu presidente, Sr. César Augusto Gonçalves, em razão da impugnação total das despesas do Convênio 1327/2010 - Siconv 753683/2010, firmado com o Ministério do Turismo. O instrumento tinha por objeto "Implementar a segunda etapa do projeto Escola Virtual dos Meios de Hospedagem no âmbito do Programa Bem Receber Copa". A TCE foi necessária diante de irregularidades constatadas pela Controladoria-Geral da União - CGU na Auditoria Especial 00190.020860/2011-3, corroboradas pelo Grupo de Trabalho instituído pela Portaria 23 MTur, de 9/11/2011.
3.	Mediante o acordão recorrido, em resumo, esta Primeira Câmara acolheu as razões de justificativa dos responsáveis do Ministério do Turismo, mas rejeitou os argumentos de defesa oferecidos pelos ora recorrentes, julgando as respectivas contas irregulares, com aplicação de débito no valor de R$ 8.400.000,00 - relativos à integralidade dos recursos repassados - e aplicação de multa no valor de R$ 8.000.000,00, respectivos a aproximadamente 50% do valor atualizado do prejuízo. Também foi aplicada multa ao Sr. César Augusto Gonçalves no valor de R$ 18.000,00, em face de suas condutas atribuídas a falhas na pesquisa de preços do objeto conveniado.
4.	Neste recurso, os embargantes alegam, em síntese que (peça 87) :
houve omissão na análise do voto condutor do Acórdão 796/2022-TCU-Primeira Câmara sobre o assunto "prescrição". O acórdão condenatório tratou do assunto unicamente por meio de um parágrafo. Cumpriria, todavia, enfrentar os recentes entendimentos proferidos pelo Supremo Tribunal Federal acerca do tema, a exemplo do Mandado de Segurança nº 35.940/DF e do RE 636886 (Tema 899) . No primeiro julgado, inclusive, a Corte Máxima entendeu aplicável a prescrição quinquenal estabelecida pela Lei 9.873/1999. Citou também entendimentos da Secretaria de Recursos do TCU, tomada em outro processo;
existiu contradição na condenação, em razão da efetiva demonstração da aplicação dos recursos do convênio. Apesar de constar da decisão que não haveria a regular demonstração da aplicação dos valores conveniados - em face, inclusive, da terceirização total do seu objeto -, tratava-se de objeto complexo, a ser desenvolvido em cinco etapas bem delimitadas de implementação, com oferta de cursos a mais de 12.000 profissionais, envolvendo a concepção e a impressão de material didático, a hospedagem e a manutenção da plataforma educacional e o próprio monitoramento e avaliação do programa. Logo, haja vista tal complexidade, com autorização expressa da subcontratação, seria contraditório o apontamento de que haveria qualquer irregularidade nas ditas sub-rogações;
apesar de o motivo para a instauração deste processo ser a "impugnação total das despesas, decorrente da Irregularidade na Execução Física do Objeto, fato que se encontra demonstrado na documentação constante do processo, e conforme verificado no processo e no despacho para instauração de TCE", não houve qualquer análise dos relatórios de aprovação parcial das contas apresentadas, aos demais elementos que comprovam a execução e, ainda, às subcontratações, permitidas pelo convênio, e ao eventual prejuízo que estas tenham causado;
a demonstração dos itens de despesa foi devidamente atestada, a exemplo da primeira prestação de contas, a incluir, em seu relatório: cópia dos contratos; notas fiscais e comprovantes de pagamentos; relatórios de atividades; extratos de comprovação de depósitos e de contas corrente; e planilhas pormenorizadas de execução financeira. Também se apresentou o "demonstrativo de pagamentos vinculados a metas e etapas" em face de determinação do Ministério do Turismo feita no início de 2012. Frisou-se, todavia, que, em dezembro de 2011, o convenente já havia executado a integralidade do objeto e que a determinação da pasta ministerial foi empreendida ao final da execução da avença; e 
na análise do Ministério do Turismo, a administração limitou-se a declarar que a justificativas do convenente não foram aceitas porque, "o instituto não deveria ter dado continuidade na execução do convênio após o recebimento do Ofício [que exigiu a comprovação fiscal de todas as metas pactuadas]". Igualmente se concluiu pela reprovação da prestação das contas, sem proceder à análise da aplicação financeira apresentada.
5.	Dados os contornos argumentativos acerca de eventuais omissões, contradições ou obscuridades no decisum guerreado, passo ao julgamento.
II
6.	De início, sobre o tema prescrição, consta do voto condutor do acórdão recorrido:
"Identicamente, julgo que o teor do RE 636.886 do STF, Tema 899 de repercussão geral, não tenha o condão de alterar a sedimentada Súmula-TCU 282, acerca da imprescritibilidade do débito nas pretensões ressarcitórias deste Tribunal. Assim tenho entendido, anuído pelos meus pares, em recentes julgados - Acórdãos 415/2021, 841/2021, 2954/2021 e 209/2022, do Plenário; e Acórdãos 11.532/2020 e 16.675/2021, da Primeira Câmara." (grifei) 
7.	Na realidade, unem-se a tais argumentos - tendo em vista minha referência explícita ao acolhimento da análise empreendida pela unidade técnica - todo o dissertado nos itens 23 a 29, devidamente transcritos no Relatório que compõe a decisão questionada.
8.	Não bastasse a suficiência de tais referências, permito-me reproduzir o teor de apenas uma das decisões que citei em meu voto condutor do Acórdão 796/2022-TCU-Primeira Câmara - o que poderia ser feito pelo recorrente ou a quem quer que desejasse entender os fundamentos do acórdão condenatório. Transcrevo, assim, excerto do Acórdão 209/2022-TCU-Plenário, por mim mencionado, ocasião em que enfrentei a alardeada "pacificação" dos entendimentos do STF sobre o assunto:
"33. Como mesmo situou o cuidadoso Parquet, ao citar excerto do meu voto quando da apreciação do Acórdão 1314/2013-TCU-Plenário, entendo que nenhuma das posições defendidas - prescrição quinquenal por analogia a diversas normas de Direito Público e prescrição decenal com base no Código Civil - refoge aos padrões da razoabilidade. A questão é controversa, mormente pela ausência de disposição legal específica a regular o instituto da prescrição nos processos de controle externo.
Nesse mesmo Acórdão, por mim relatado, avaliei que o prazo prescricional para que o TCU aplique aos responsáveis as sanções previstas em lei deveria mesmo ser o de cinco anos, conforme previsto em diversas normas de direito público, a exemplo do art. 23, inciso II, da Lei 8.429/1992, do art. 142, inciso I da Lei 8.112/1990, do art. 1º do Decreto 20.910/1932, do art. 174 do Código Tributário Nacional, do art. 1º da Lei 9.873/1999 e art. 1º da Lei 6.838/1980 e do art. 46 da Lei 12.529/2011. Só retoco que tal tese fora alvitrada com relação às sanções aplicáveis ao TCU, não ao débito imputado. 
Aliás, ainda nesse voto, sobrelevei o caráter dinâmico da atividade hermenêutica, a qual, na busca do escorreito sentido das proposições normativas ou da norma jurídica adequada à solução de uma lacuna, é incapaz de oferecer respostas definitivas e atemporais aos problemas com que se depara.
Na mesma linha, a introdução de novas regras em um sistema legal exige, por dever de coerência e completude do ordenamento jurídico, o constante esforço de harmonização entre os diversos textos normativos integrantes do sistema, e mesmo o reconhecimento de um mundo real fluido e mutante, ao qual se há de se subsumir o direito. Na lição do filósofo italiano Emilio Betti:
"Na verdade, uma completude semelhante deve ser projetada não como um pressuposto e um ponto de partida, mas, eventualmente, como um ponto de chegada ideal e uma meta, nunca definitivamente atingida, do processo interpretativo. O complexo unitário da ordem jurídica deve ser continuamente reelaborado e aprofundado por ocasião de cada norma: pois relacionar a norma à totalidade do sistema já significa reformar sua unidade e renovar a integração, encontrando de cada norma a razão suficiente e removendo as desarmonias."  (BETTI, Emílio. Interpretação da Lei e dos atos jurídicos. São Paulo: Martins Fontes, 2007, p. LXIV) .
Como tema controverso, pois, louvo a iniciativa do Procurador Rodrigo, diligentemente atento às necessidades - ininterruptas - de evolução e harmonização jurisprudencial desta Corte, não somente para integrar a também incessante evolução normativa, mas também para afeiçoá-la aos diversos intérpretes da legislação, inclusive no judiciário. Lembro que fui voto vencido quando relatei o Acórdão 1441/2016-TCU-Plenário, quando o Tribunal uniformizou a sua jurisprudência para a prescrição decenal. Na oportunidade, tanto defendi a prescrição quinquenal, como também o postulado actio nata para a contagem do prazo prescricional a partir da data em que os fatos tidos como irregulares se tornaram conhecidos no âmbito deste Tribunal.
Mesmo nesse reconhecimento, não avalio que um caso concreto (como tal) seja o foro adequado para a ultrapassagem de entendimento já consolidado, após extenso debate, no incidente de uniformização de jurisprudência cristalizado no Acórdão 1.441/2016. Creio, em sentido oposto, que julgamentos de processos de forma alheia e randômica pelo Tribunal possam, aí sim, impor uma aleatoriedade no direito oposta à segurança jurídica que se busca salvaguardar. 
Igualmente não acredito que o sobrestamento do feito - até uma decisão definitiva do STF - seja medida necessária, adequada e proporcional - e me refiro ao julgamento dos embargos de declaração opostos pela AGU ao julgamento proferido pelo STF no RE 636.886. Em termos processuais, o art. 1.035, § 5º, do CPC não alcança os processos levados a cabo perante esta Corte de Contas, na linha da jurisprudência desta Casa, a exemplo do Acórdão 1267/2019-TCU-Plenário. Em termos práticos (e prudenciais) , existe um dever judicante centenas de processos que hão de obter solução. Postergar essa massa de julgamentos levaria a um amotinamento de estoques processuais sem uma data certa para desengarrafá-los. 
Até porque o posicionamento do STF, por diversos aspectos - inclusive quanto ao tempo até o julgamento -, é absolutamente incerto. Retomarei, nessa acepção, argumentos que esposei recentemente nos Acórdãos 415/2021, 841/2021 e 2954/2021, todos do Plenário, e igualmente nos Acórdãos 11.532/2020 e 16.675/2021, da Primeira Câmara.
Sobre a mesma decisão da Suprema Corte, não se sabe qual o dies a quo (a data de ocorrência do fato irregular ou a do seu conhecimento pelo TCU) e quais seriam as hipóteses de interrupção da prescrição. Da mesma forma, não é certo se a Corte Maior modulará os efeitos de sua decisão, nos termos do art. 927, § 3º, do Código de Processo Civil:
"3º Na hipótese de alteração de jurisprudência dominante do Supremo Tribunal Federal e dos tribunais superiores ou daquela oriunda de julgamento de casos repetitivos, pode haver modulação dos efeitos da alteração no interesse social e no da segurança jurídica."
Ademais, a Exma. Ministra Rosa Weber proferiu, recentemente, em 17/8/2020, decisão monocrática na qual reconheceu a incidência do prazo decenal do Código Civil sobre os processos de controle externo que apuram a ocorrência de débito (MS 34.467/DF) . Em suas palavras:
"8. Vale dizer, portanto, que a atuação do TCU em tomada de contas especial, por não constituir via própria para a apuração de ato doloso tipificado na Lei de Improbidade Administrativa, se encontra submetida a prazo prescricional."
[...]
Há incerteza até mesmo quanto ao regime jurídico da prescrição aplicável ao processo de tomada de contas especial, no órgão instaurador e posteriormente na Corte de Contas. Isso porque o RE 636.886 tratou da ação de execução de acórdão do TCU, tendo decidido pela aplicação da Lei 6.830/1980 (Lei de Execução Fiscal) , nesta etapa processual.
Essa premissa é muito clara na seguinte passagem do voto proferido pelo Ministro Alexandre de Moraes, ao tratar dos pressupostos iniciais para o seu convencimento:
"Após a conclusão da tomada de contas, com a apuração do débito imputado ao jurisdicionado, a decisão do TCU formalizada em acórdão terá eficácia de título executivo e será executada conforme o rito previsto na Lei de Execução Fiscal (Lei 6.830/1980) , por enquadrar-se no conceito de dívida ativa não tributária da União, conforme estatui o art. 39, § 2º, da Lei 4.320/1964 (...) 
Desse modo, entendo que, no caso, não há que se falar em imprescritibilidade, aplicando-se, integralmente, o disposto no artigo 174 do Código Tributário Nacional c/c art. 40 da Lei 6.830/1980, que rege a Execução Fiscal e fixa em cinco anos, respectivamente, o prazo para a cobrança do crédito fiscal e para a declaração da prescrição intercorrente."
Dessa forma, se há certeza quanto à posição do Supremo Tribunal Federal quanto à prescritibilidade do processo de controle externo para a constituição de débito e aplicação de sanções, em face da própria incidência, a reverso, da Súmula STF 150 (prescreve a execução no mesmo prazo de prescrição da ação) , há novamente muitas incertezas quanto às regras da contagem do prazo, quanto aos marcos inicial e interruptivo, enfim, quanto ao regime jurídico aplicável ao tema. Isso obstaculiza a aplicação in concreto da mudança de entendimento do STF sobre o tema, consubstanciada no RE 636.886.
Diante de todas as dúvidas ainda existentes sobre a extensão da decisão proferida no RE 636.886 e da aparente indefinição do STF sobre o prazo prescricional incidente sobre os processos de controle externo, opto por aplicar ao caso em exame os entendimentos jurisprudenciais do TCU (dentre os quais se sobressai o Acórdão 1441/2016-TCU-Plenário) e do próprio STF, que reconhecem a imprescritibilidade dos débitos apurados pelo TCU.
A se lembrar, finalmente, que no que diz respeito à questão da prescrição, no julgamento do Recurso Extraordinário 636.886 AL, o STF, por maioria, rejeitou o expediente recursal, nos termos do voto do relator, Ministro Alexandre de Moraes, no qual consta a seguinte passagem:
"Os argumentos acima elencados conduzem à conclusão no sentido de que a pretensão executória de título executivo proveniente de decisão do TCU da qual resulte imputação de débito ou multa é prescritível; e, portanto, a ela se aplica o prazo prescricional da Lei de Execução Fiscal.
Nenhuma consideração houve acerca do prazo para constituição do título executivo, até porque esse não era o objeto da questão cuja repercussão geral foi reconhecida no Tema 899, que ficou adstrito, como sobejamente já apontado, à fase posterior a formação do título." (grifei) 
A questão decidida não abordou a prescritibilidade das medidas administrativas adotadas no curso do processo de controle externo - ou seja, da existência de prazo prescricional para a constituição do título executivo extrajudicial por tribunal de contas; o que mesmo reconheceu o Procurador Rodrigo Medeiros de Lima em seu parecer. 
Sendo assim e diante de todo o exposto, julgo adequado, como medida de prudência e no legítimo espaço de atuação constitucional deste Tribunal, por aplicar a jurisprudência vigente nesta Corte de Contas a respeito da prescrição da pretensão punitiva, consolidada no incidente de uniformização de jurisprudência de que trata o Acórdão 1441/2016-TCU-Plenário, até que todos esses relevantes aspectos sejam elucidados, seja pela apreciação dos embargos de declaração junto ao STF, seja mediante novo incidente de uniformização de jurisprudência nesta Casa, em momento futuro, na hipótese de a Corte Suprema não esclarecer todos os pontos acima suscitados.
Anoto que o eventual julgamento deste processo, mesmo que em sentido eventualmente distinto do que vier a ser adotado pelo STF, não implica prejuízo intransponível aos responsáveis, já que o tema pode ser revisitado em eventuais."  (grifei) .
9.	Tenho, portanto, como fundamentada a decisão atacada, como também - e consequentemente - ausente a omissão suscitada concernente ao tema "prescrição".
III
10.	Sobre a pretensa comprovação do objeto conveniado, defende-se a contradição nos fundamentos decisórios, em vista da desconsideração de toda a documentação arrolada pela defesa, a qual hipoteticamente corrobora a fiel execução do ajuste.
11.	No voto embargado, salientei a extrema dificuldade em se estabelecer o liame causal na execução dos recursos conveniados com lastro, unicamente, de comprovantes fiscais e bancários repassados a subcontratadas, quando ausente o decorrente detalhamento das despesas empreendidas. Na realidade, os documentos confirmadores da aplicação de recursos, de sorte ligados à finalidade do ajuste, teriam de ser prestados justamente por essas subcontratadas. Na falta, não se consegue demonstrar a consecução do respectivo objeto. Demonstra-se que o dinheiro foi repassado ou transferido, mas não que foi aplicado. E essa é a lógica daquilo que dissertei nos itens 28 a 30 do meu voto.
12.	Neste ponto, em se tratando de uma finalidade relacionada à capacitação, a principal comprovação de realização dos treinamentos seriam fotografias, listas de presença e respectiva produção acadêmica, todas comprovações ausentes na prestação de contas submetida ao MTur. Extraio análise da unidade instrutiva sobre o assunto, tanto reproduzida em meu relatório quanto acolhida no voto que fundamentou a condenação:
"112. A mera relação de nomes apresentada pelo responsável (peça 51, p. 48-52) não tem o condão de, por si só, comprovar a realização dos cursos, faltando-lhe elementos que possam confirmar que os cursos teriam sido efetivamente realizados e sua conexão com cada etapa do plano de trabalho do convênio, o que não foi demonstrado. Além disso, oportuno registrar que a lista contém apenas 121 nomes e que, apesar de já ter passado mais de um ano desde a juntada da referida lista, até o presente momento o responsável não logrou encaminhar, a posteriori, conforme aduzido pela defesa, a comprovação de capacitação de 14.649 alunos."  (grifei) .
13.	Pouco socorre aos recorrentes, portanto, a apresentação de documentos fiscais e financeiros a atestar, sim, o repasse de numerários a intermediários subcontratados, mas sem o poder probatório sobre aquilo que realmente foi acordado. Nessa ótica, não há qualquer contradição ou omissão acerca da suficiência das análises documentais examinadas e, em consequência, nenhum reparo a empreender na decisão embargada.
14.	Extraio outros trechos do relatório lavrado pela SecexTCE constantes do Relatório que acompanha o Acórdão 796/2022-TCU-Primeira Câmara, que refutam, pelo nível de detalhamento, a existência de omissão, contradição ou obscuridade a ser saneada:
"56. Em 29/3/2011, o Instituto Brasileiro de Hospedagem - IBH apresentou a primeira prestação de contas parcial (peça 2, p. 156-225) , acompanhada de solicitação de liberação da segunda parcela (peça 2, p. 135) . O MTur elaborou a Nota Técnica 133/2011 (peça 2, p. 266- 271) , na qual concluiu que o projeto se encontrava em andamento e que a execução física estaria devidamente comprovada, sendo favorável à liberação da 2ª parcela. 57. Em 6/6/2011, foi assinado o Primeiro Termo Aditivo ao Convênio (peça 3, p.12-14) para indicação de crédito e empenho para exercício futuro.
58. Em 9/6/2011, foi efetuada a liberação da segunda parcela, no valor de R$ 4.200.000,00, por meio da OB 11OB800331 (peça 3, p. 17) , o que totalizou R$ 8.400.000,00 em repasses já efetuados. 
59. Em 29/6/2011, o IBH apresentou nova prestação de contas parcial e solicitou a liberação da terceira parcela (peça 3, p. 18-97, peça 4 e peça 5, p. 1-13) . O MTur elaborou a Nota Técnica 177/2011, na qual concluiu que o projeto se encontrava em andamento e que a execução física estaria devidamente comprovada, sendo favorável à liberação da 3ª parcela (peça 5, p. 20-28) . 
60. Passando em revista os referidos instrumentos parciais apresentados pela entidade convenente, verificou-se que os mesmos não estão compreendidos no rol de documentos inerentes à prestação de contas final de convênios fixado no art. 58 da Portaria Interministerial 127/2008, consistindo em documentos declaratórios por parte do beneficiário dos recursos públicos com verificação precária por parte do órgão repassador, e como tal, não conferem o estabelecimento de vínculo de nexo e causalidade das despesas executadas. 
61. Nesse contexto, em 27/6/2011, o Departamento de Qualificação e Certificação e de Produção Associada ao Turismo do MTur solicitou ao Ministro de Estado do Turismo a prorrogação ex-oficio do Convênio (peça 5, p. 32-33) , que expiraria 31/12/2011, haja vista a CGU ter detectado irregularidades no Convênio e encaminhado os documentos às áreas técnicas para apreciação, as quais necessitavam de prazo para a análise. Em consequência, a vigência do Convênio foi prorrogada até 26/10/2012 (peça 5, p. 35) . 
62. Na verdade, depreende-se dos autos que os elementos apresentados, a título de prestações de contas parciais, pelo responsável não estão compreendidos dentre todo o compêndio examinado pelo órgão instaurador, no âmbito do Parecer Técnico Conclusivo de Análise do Pedido de Reconsideração 31/2015 (peça 8, p. 9) , no qual o órgão instaurador, além de concluir pela reprovação da execução do ajuste, destacou que os atos administrativos são passíveis de revisão, nos termos do princípio da autotutela, quando a Administração pode anular seus próprios atos, quando eivados de vícios que os tornem ilegais (Súmula STF 473) . 
63. Portanto, as alegações de defesa apresentadas não devem ser acolhidas
[...]
66. Isso porque não restou evidenciado a vinculação das despesas executadas com os recursos federais repassados à entidade convenente. É dizer, ainda que o objeto possa ter sido realizado, há questionamentos nesta TCE a respeito do nexo de causalidade entre essas despesas e a execução do objeto do convênio, ou seja, não há comprovação de que os recursos para a realização do objeto advieram integralmente do convênio sob análise e, ainda, de que os recursos teriam sido integralmente aplicados na consecução do objeto e, por fim, se o objetivo foi cumprido, consoante pactuado entre os partícipes. 
67. Nesse sentido, a jurisprudência deste Tribunal entende que a mera execução física do objeto ou de parte dele, por si só, não comprova que os recursos foram aplicados corretamente, cabendo ao responsável demonstrar o nexo causal entre os recursos que lhe foram repassados e os documentos de despesas referentes à execução, de forma que seja possível confirmar que determinado objeto pactuado foi executado com os recursos transferidos. 
68. Esse entendimento fundamenta-se no dever de prestar contas, previsto no parágrafo único do art. 70 da Constituição Federal, bem como em outros normativos infraconstitucionais, como o Decreto-Lei 200/1967. Nesse sentido é o teor dos Acórdão 2024/2016-TCU-Segunda Câmara, 1.449/2016-TCU-2ª Câmara, 11.236/2015-TCU-2ª Câmara, 11.222/2015-TCU-2ª Câmara e 7.612/2015-TCU-1ª Câmara.
[...]
75. Em virtude da subcontratação integral, na prestação de contas apresentada pelo IBH consta apenas os comprovantes de pagamento às duas empresas subcontratadas, com discriminação genérica dos serviços prestados. Assim, nas notas fiscais da Ceteb constam como discriminação a "prestação de serviços educacionais referente à 2ª etapa do projeto escola virtual dos meios de hospedagem para capacitação de 12 mil profissionais de linha de frente e gerência média dos meios de hospedagem" (peça 2, p. 150-155 e peça 3 p. 21-25) . Já nas notas fiscais da OMNI3 constam como discriminação dos serviços prestados o "desenvolvimento e aplicação de sistema de monitoramento EVMH - Convênio MTur/IBH 753683/2010" (peça 3, p. 26-31) .
76. Importante destacar no presente exame que a subcontratação integral, apesar de ser considerada irregularidade grave, não teria, em tese, o condão de ensejar a condenação em débito do responsável, caso os elementos apresentados na prestação de contas pudessem estabelecer um liame entre os recursos repassados e as despesas executadas.
77. [...] dos documentos constantes dos autos e daqueles inseridos no Siconv que não é possível fixar um nexo de causalidade entre os recursos repassados e as despesas executadas, ou seja, não é possível efetuar o confronto dos comprovantes de despesas com as metas previstas no plano de trabalho. Isso porque os extratos da conta vinculada, os contratos e as notas fiscais apresentadas pela entidade convenente comprovam apenas a realização de pagamento às duas empresas subcontratadas, mas não servem de comprovação de que cada etapa prevista no plano de trabalho foi devidamente executada [...]
108. De acordo com a instrução antecedente (peça 17) , a mera comprovação de pagamento às empresas subcontratadas que supostamente executaram integralmente o objeto do convênio não é suficiente para comprovar a boa e regular aplicação dos recursos: Em virtude da subcontratação integral, nas prestações de contas realizadas pelo IBH constam apenas os comprovantes de pagamento às subcontratadas, com discriminação genérica. Nas notas fiscais da CETEB constam como discriminação a "prestação de serviços educacionais referente à 2ª etapa do projeto escola virtual dos meios de hospedagem para capacitação de 12 mil profissionais de linha de frente e gerência média dos meios de hospedagem" (peça 2, p. 150-155 e peça 3 p. 21-25) . Já nas notas fiscais da OMNI3 constam como discriminação dos serviços prestados o "desenvolvimento e aplicação de sistema de monitoramento EVMH - Convênio MTur/IBH nº 753683/2010" (peça 3, p. 26-31) . 
109. Dessa forma, o débito imputado ao responsável correspondeu à totalidade dos recursos repassados no âmbito do ajuste, conforme restou evidenciado na proposta de encaminhamento da referida instrução. Isso porque, conforme já evidenciado no âmbito desta instrução, os elementos constantes do acervo processual não permitem a comprovação da execução dos itens constantes do plano de trabalho e sua correspondência com os recursos repassados. Além disso, os elementos encaminhados não permitem a verificação da execução física de cada item constante das etapas pactuadas. 
110. Portanto, as alegações de defesa apresentadas não devem ser acolhidas." (grifei) .
IV
15.	Pelo exposto, ajuízo que os embargos de declaração apresentados devam ser conhecidos, com base no art. 287 do Regimento Interno do Tribunal, para, no mérito, serem rejeitados.
Ante o exposto, VOTO por que seja adotada a deliberação que ora submeto a este Colegiado.
TCU, Sala das Sessões, em 19 de abril de 2022.
BENJAMIN ZYMLER 
Relator